【裁判字號】    99,監,104
【裁判日期】    990526
【裁判案由】    改定未成年人監護人
【裁判全文】
臺灣高雄地方法院民事裁定               99年度監字第104號
聲  請  人  乙○○
相  對  人  甲○○
上當事人改定未成年人監護人事件，本院裁定如下：
    主  文
改定乙○○（女，民國○○年○○月○ 日生，身分證統一編號：Ｚ000
000000號）為未成年人丙○○（女，民國○○年○○月○○日生，身分
證統一編號：Ｚ000000000號）之監護人。
指定未成年人丙○○之表姊丁○○為會同監護人開具財產清冊之
人。程序費用新台幣壹仟元由相對人負擔。
  理  由
一、本件聲請意旨略以：未成年人丙○○（年籍如主文）之父親
    即相對人甲○○自82年11月18日離婚後就對其不為聞問，母
    親己○○則於民國99年2 月22日死亡，又無同居之兄姊或祖
    父母，聲請人乙○○為未成年人丙○○之阿姨（未成年人母
    親之姊），為目前實際之照顧者，為妥善照顧未成年人丙○
    ○，健全其身心發展，請求改由聲請人擔任未成年人丙○○
    之監護人，以保護未成年人丙○○之利益等語。
二、按「父母或監護人對兒童及少年疏於保護、照顧情節嚴重，
    或有兒童及少年福利法第30條、第36條第1 項各款行為，或
    未禁止兒童及少年施用毒品、非法施用管制藥品者，兒童及
    少年或其最近尊親屬、主管機關、兒童及少年福利機構或其
    他利害關係人，得聲請法院宣告停止其親權或監護權之全部
    或一部，或另行選定或改定監護人」、「法院依前項規定選
    定或改定監護人時，得指定主管機關、兒童及少年福利機構
    之負責人或其他適當之人為兒童及少年之監護人」，兒童及
    少年福利法第48條第1 項、第2 項分別定有明文。又民法第
    1094條第1 項、第3 項、第4 項規定：「父母均不能行使、
    負擔對於未成年子女之權利義務，或父母死亡而無遺囑指定
    之監護人拒絕就職時，依下列順序定其監護人：一、與未成
    年人同居之祖父母。二、與未成年人同居之兄姊。三、不與
    未成年人同居之祖父母」、「未能依第一項之順序定其監護
    人時，法院得依未成年子女、四親等內之親屬、檢察官、主
    管機關或其他利害關係人之聲請，為未成年子女之最佳利益
    ，就其三親等旁系血親尊親屬、主管機關、社會福利機構或
    其他適當之人選定為監護人，並得指定監護之方法。」、「
    法院依前項選定監護人……時，應同時指定會同開具財產清
    冊之人。」再按「法院選定或改定監護人時，應依受監護人
    之最佳利益，審酌一切情狀，尤應注意下列事項：一、受監
    護人之年齡、性別、意願、健康情形及人格發展需要。二、
    監護人之年齡、職業、品行、意願、態度、健康情形、經濟
    能力、生活狀況及有無犯罪前科紀錄。三、監護人與受監護
    人間或受監護人與其他共同生活之人間之情感及利害關係。
    四、法人為監護人時，其事業之種類與內容，法人及其代表
    人與受監護人之利害關係。」民法第1094條之1 亦定有明文
    。
三、經查：
  (一)聲請人主張之上開事實，業據其提出戶籍謄本為證，並經證
    人即未成年人丙○○到庭證述無訛（見本院98年11月9 日筆
    錄），堪認聲請人主張相對人對未成年之子女丙○○未盡保
    護教養之責，且未成年人戊○○並無同居之兄姊或祖父母，
    應屬真實。又聲請人為未成年人丙○○之阿姨，為未成年人
    丙○○3 親等之親屬，依上開說明，自得為本件聲請。
  （二）本院為查明聲請人是否適宜為未成年人之監護人，依職權囑
    託高雄市政府社會局兒童福利服務中心及臺北市政府社會局
    委託中華民國新女性聯合會對兩造進行訪視結果，評估建議
    及結果如下：
    1.聲請人部分：
      （1）就監護動機與監護意願而言：
        聲請人母過去為被監護人主要照顧者，聲請人妹與相對
        人離婚，被監護權歸由聲請人妹，聲請人妹已過世，也
        涉及聲請人妹的一筆遺囑年金要請領。聲請人妹生前房
        貸有150 萬與信用貸款80萬尚未償還，被監護人也有助
        學貸款，聲請人希望能爭取到監護權，將來可以請領到
        遺囑年金，這筆錢可以用來償還銀行貸款與被監護人學
        貸部分，因此爭取監護權，其監護動機尚屬合理且有監
        護意願。
      （2）就經濟狀況而言：
        聲請人目前無工作，聲請人夫上校退役，終身俸每月
        8.2 萬元。聲請人表示聲請人母家中，平時開銷雖然相
        當節省，但每月仍必需支付信貸7970元、房貸12000 元
        ，水電兩個月2 仟多，加上電話費、膳食費等，合計支
        出約2萬多元。
      （3）對照顧計畫和教養態度而言：
        聲請人對被監護人有照顧上的責任，迫於經濟條件不佳
        ，生活上儘量儉樸，聲請人與被監護人間互動關係良好
        ，聲請人用溝通方式管教被監護人，而被監護人亦能體
        會聲請人的用心，聲請人之後對被監護人的教養亦屬合
        理期待。
      （4）就親職能力部分而言：
        聲請人母過去為被監護人之主要照顧者，目前聲請人母
        、被監護人表姊亦與被監護人相依為命，生活雖困難，
        被監護人頗亦能瞭解家中的情形，對聲請人之管教尚能
        接受，並聽從聲請人的意見，聲請人亦能用溝通之方式
        管教被監護人，其親職能力應能有所發揮。
      （5）就感情依附而言：
        聲請人長期協助扶養被監護人，聲請人妹在生前表示希
        望聲請人能照顧被監護人，雖生活品質僅能維持基本的
        需求，但被監護人瞭解聲請人的辛苦，其情感和諧。
      （6）就被監護人意願而言：
        被監護人表示期望與聲請人母繼續共同生活，維持現狀
        ，亦同意由聲請人擔任監護人，對於相對人的探視，被
        監護人表示不願見到相對人。
      （7）綜合而論，聲請人長期照顧被監護人，有高度的監護意
        願，雖在經濟上、空間環境上、家庭支持系統上尚有不
        足之處，但由於相對人長期失聯，且對被監護人不文不
        問，被監護人已17歲，心智以臻於成熟，可以依被監護
        人意願選定監護人，而被監護人目前僅能依附聲請人生
        存，因此現階段的監護權改定由聲請人擔任尚屬適任。
      此有高雄市政府社會局兒童福利服務中心99年4 月21日高
      市兒福輔字第0990001293號函所附之訪視調查報告可佐。
    2.相對人部分：
      社工員於99年4 月9 日聯繫上相對人，相對人表示：「其
      考量案主長期居住台南，對現居所人事物均為熟悉，反之
      對台北環境陌生，故對案主監護權一事並未有積極爭取及
      擔任之意，一切依案主決定為主。相對人最在意係為聲請
      人阻撓會面探視案主之舉，其極力表達探視之意，如聲請
      人持續不讓相對人探親，相對人將提出爭取之意」等語此
      有中華民國新女性聯合會99年4 月30日新女（99）芬字第
      990226號函所附之無法訪視回覆單附卷可參。
四、本院審酌上開事證及訪視報告所載各項情節，認聲請人雖在
    經濟上、空間環境上、家庭支持系統上尚有不足，惟聲請人
    為未成年人丙○○之主要照顧者，且未成年人丙○○已17歲
    ，明確表達由聲請人擔任監護人之意，相較於相對人監護之
    態度不積極，居住於臺北，若由相對人監護，未成年人丙○
    ○則需北遷，更換就讀學校，恐影響未成年人丙○○學習歷
    程之順遂，並有環境適應之問題等情，改由聲請人單獨擔任
    未成年人丙○○之監護人，應符合未成年人丙○○之最佳利
    益。從而，聲請人之聲請為有理由，應予准許，並指定丁○
    ○會同開具財產清冊之人
五、又監護開始時，監護人對於受監護人之財產，應依規定會同
    法院指定之人，於2 個月內開具財產清冊並陳報法院；且前
    項期間，法院得依監護人之聲請，於必要時延長之；於財產
    清冊開具完成並陳報法院前，監護人對於受監護人之財產，
    僅得為管理上必要之行為，民法第1099條、1099條之1 亦分
    別定有明文，附此敘明。
六、依非訟事件法第21條第2 項、第24條第1 項，民事訴訟法第
    78條，裁定如主文。
中    華    民    國    99    年    5     月    26    日
                  家事法庭  法  官  王俊隆
以上正本係照原本作成。
如對本裁定抗告須於裁定送達後10日內向本院提出抗告狀，並應
繳納抗告費新台幣1000元整。
中    華    民    國    99    年    5     月    27    日
                            書記官  陳恩慈




司法院資訊處製作；財團法人民間司法改革基金會備份。
